【裁判字號】    97,上易,218
【裁判日期】    971119
【裁判案由】    侵權行為損害賠償
【裁判全文】
臺灣高等法院高雄分院民事判決         97年度上易字第218號
上  訴  人  甲○○
被 上訴 人  丁○○
訴訟代理人  戊○○
            丙○○
上列當事人間侵權行為損害賠償事件，上訴人對於中華民國97年
6 月12日台灣屏東地方法院96年度訴字第563 號所為第一審判決
提起上訴，本院於民國97年11月5 日言詞辯論終結，判決如下：
    主     文
原判決關於駁回上訴人後開第二項之訴部分廢棄。
上開廢棄部分，被上訴人應再給付上訴人新台幣拾萬元，及自民
國九十六年十一月九日起，至清償日止，按週年利率百分之五計
算之利息。
第二審訴訟費用由被上訴人負擔。
    事實及理由
一、上訴人起訴主張：緣被上訴人明知其門牌屏東市○○街126
    號房屋與上訴人所有之門牌屏東市○○街128 號鋼筋混凝土
    造3 層房屋相鄰，被上訴人因共同壁欲向上訴人索取不當之
    使用費，上訴人為免爭端而自己以建地內4 吋之外牆起造，
    而未使用被上訴人共同壁以壁心為中心點起造，引起被上訴
    人不悅，再三要求應支付相當數額之價金，否則要讓上訴人
    之前揭建物無法銷售。被上訴人先於96年7 月間某日潛入上
    訴人之工地，以液態水泥灌入預設馬桶之管線內，造成馬桶
    管線損害。詎被上訴人變本加厲見其計謀無法得逞，旋於96
    年8 月6 日先以帆布杜撰「注意，此屋有爭議，即將拆除等
    」，並以箭頭朝指向上訴人新建之上開房屋，並張貼被上訴
    人違建遭屏東縣政府查報拆除之通知書於其門外，並於96年
    8 月30日又以白色壓克力板釘於其與上訴人之共同壁上，載
    有「注意，此屋乃四樓違建，受小人檢舉，即將拆除，因兩
    牆相連，恐有所損害」、「敬告：本牆壁，未經本人同意，
    不可使用，就連一根釘子... 等」，造成連續多人前往看屋
    之民眾紛紛為其不法行徑而打消承買上訴人系爭房屋之意願
    。被上訴人復於96年9 月21日12時20分許，以布條張貼於其
    屋外陽台外敬告買者：「注意，此屋有爭議，即將拆除」，
    並以紅色箭頭朝兩側上訴人新建之房子指，再於97年2 月間
    在被上訴人房屋之四樓陽台豎立「本牆壁未經本人同意，不
    可使用，就連一根丁子... 」之看板。造成購屋民眾均誤認
    上訴人合法新建之房屋係違建即將拆除。按名譽係建商及在
    社會上之評價，通常指其人格在社會生活上所受的尊重，而
    人之受社會上評價，尚包括經濟生活上的可信賴性及給付能
    力，實務上肯定法人或非法人團體設有代表人或管理人的商
    譽權，而被上訴人係以水泥工維生之人，明知購地建屋首重
    商譽，即可信賴性及給付能力，而被上訴人共同以文字貶損
    上訴人在建商社會上之評價，使上訴人受到看屋民眾之不信
    任及蔑視懷疑，並使週遭第三人知悉其指摘傳述之不實事項
    ，並以紅色箭頭影射，以間接方法，藉著其字裡行間之箭頭
    意義使上訴人名譽及信用權遭受重大貶損，上訴人自得依據
    民法第195 條第1 項規定請求名譽、信用權之損害5 萬元。
    上訴人旋於96年9 月3 日以高雄地方法院郵局第2794號存證
    信函催告被上訴人應卸除其不實之箭頭指示上訴人之房屋即
    將拆除，惟被上訴人均置之不理，對上訴人之售屋造成重大
    衝擊，上訴人因此受有營業損失15萬元。又民法第195 條第
    1 項後段亦明定，其名譽被侵害者，並得請求回復名譽之適
    當處分。被上訴人繼續於其外牆張貼不實之看板及海報，如
    不立即卸除，並登報道歉，以回復上訴人之名譽與信用權，
    上訴人之名譽、信用權將難以回復。為此依侵權行為之法律
    關係訴請被上訴人賠償損害等語。並聲明：（一）被上訴人
    應給付上訴人20萬元，及自起訴狀繕本送達之翌日起，至清
    償日止，按週年利率5%計算之利息。（二）被上訴人應於中
    國時報、聯合報、自由時報、蘋果日報刊第一版（頭刊）登
    道歉啟事三天。（三）被上訴人應將豎立於屏東市○○街12
    6 號四樓陽台之「本牆壁未經本人同意，不可使用，就連一
    根丁子... 」之看板拆除。（四）第1 項聲明上訴人願供擔
    保，請准宣告假執行。
二、被上訴人則以：被上訴人並無強索共同壁不當使用費之事實
    ，被上訴人僅因主張自己之權利，卻遭上訴人無理對待，被
    上訴人不甘受迫，雖有以白布書寫「注意，此屋有爭議，即
    將拆除」懸掛於自宅三樓陽台，以白色壓克力板書寫「注意
    ，此屋四樓乃違建，受小人檢舉，即將拆除，因兩牆拆除，
    恐有所損害」、「敬告：本牆壁未經本人同意，不可使用，
    就連一根釘子... 等」釘於系爭共同壁上，並將屏東縣政府
    違建拆除通知單張貼於自宅門口，藉以陳述事實。蓋「注意
    ，『此屋』有爭議，即將拆除」與「注意，『此屋』四樓乃
    違建，受小人檢舉，即將拆除，因兩牆拆除，恐有所損害」
    之「此屋」均係指被上訴人自宅，與上訴人房屋確有共同壁
    費用分擔之爭議（被上訴人以紅色雙箭頭指向雙方房屋，係
    指兩家間有所爭議），確疑受上訴人之檢舉，即將拆除違建
    之部分，拆除違建時，亦恐損及雙方共同壁之外觀與結構，
    因此被上訴人僅單純陳述事實，並未指陳上訴人新建毗鄰之
    房屋即將拆除。又雖有「小人」字樣，但未指名道姓，四周
    鄰居及看屋民眾不至認為該小人即指上訴人，不涉公然侮辱
    或誹謗，並未侵害上訴人名譽信用營業等權利。又被上訴人
    於自己屋外張貼違建拆除通知單，其上載明將拆除者乃屏東
    市○○街第126 號訴外人丙○○之房屋，所畫箭頭，亦指向
    即受拆除之一樓車庫，並未指上訴人所建之128 號也將拆除
    ，上訴人所陳亦有誤會。至「敬告：本牆壁未經本人同意，
    不可使用，就連一根釘子……等」文字，乃單純權利之申
    述，並未帶有貶損他人名譽、信用之涵意，亦非不法之行為
    。且上訴人復無法說明其營業受有如何之損害，及損害之範
    圍為何；蓋是否有購屋者本欲購買，卻因前開布條、字眼打
    消念頭，俱未見上訴人舉證，更何況上訴人僅偶覓地建屋販
    售，得否主張營業權，不無疑問。從而上訴人訴請營業損失
    之賠償，尤無理由等語資為抗辯。並聲明：（一）上訴人之
    訴及假執行之聲請均駁回。（二）如受不利判決，願供擔保
    請准宣告免為假執行。
三、原審判決被上訴人應給付上訴人非財產上損害5 萬元及自民
    國96年11月9 日起至清償日止，按週年利率5%計算之利息，
    並駁回上訴人有關營業上之損害（售屋差價之損失）15萬元
    、登報道歉及拆除「本牆壁未經本人同意，不可使用，就連
    一根丁子.. 」 之看板之請求部分。上訴人僅就被駁回之營
    業上損害15萬元中之10萬元聲明不服，提起上訴，於本院聲
    明：（一）原判決關於駁回上訴後開第二項之訴部分廢棄。
    （二）被上訴人應再給付上訴人10萬元，及自起訴狀繕本送
    達翌日起至清償日止，按年息百分之5 計算之利息。（三）
    第一、二審訴訟費用由被上訴人負擔。（其餘敗訴部分上訴
    人並未聲明不服，已告確定）
    被上訴人則答辯聲明：（一）上訴駁回。（二）第一、二審
    訴訟費用由上訴人負擔。
四、上訴人主張被上訴人門牌：屏東市○○街126 號之房屋與上
    訴人所有門牌屏東市○○街128 號之房屋相鄰，被上訴人於
    96 年8月6 日以帆布杜撰「注意，此屋有爭議，即將拆除等
    」，並以箭頭指向上訴人新建之上開房屋，96年8 月30日又
    以白色壓克力板釘於其與上訴人之共同壁上，載有「注意，
    此屋乃四樓違建，受小人檢舉，即將拆除，因兩牆相連，恐
    有所損害」、「敬告：本牆壁，未經本人同意，不可使用，
    就連一根釘子... 等」，復於96年9 月21日12時20分許，以
    布條張貼於其屋外陽台外敬告買者：「注意，此屋有爭議，
    即將拆除」，並以紅色箭頭朝兩側上訴人新建之房屋指，再
    於97年2 月間在被上訴人房屋之四樓陽台豎立「本牆壁未經
    本人同意，不可使用，就連一根丁子... 」之看板等事實，
    業據其提出建物所有權狀、相片及建物登記第一類謄本等文
    件為證（見一審卷第8 頁、第12至17頁、第57、78、98頁）
    ，且為被上訴人所不爭執，堪信為真實。
五、本件兩造之爭點為：被上訴人上開豎立看板之行為是否有侵
    害上訴人之名譽權或信用權而造成上訴人營業損失（即售屋
    差價損失）？如有，其損失以多少為適當？茲就本院判斷論
    述如下：
  (一)經查，被上訴人所懸掛載有「注意，此屋乃違建，受小人檢
    舉，即將拆除，兩壁相連，恐有所損害... 」等語之看板（
    見一審卷第12頁背面下方、第13頁正面上方及第15頁正面上
    方），其所指之「此屋」，應係被上訴人指所有之屏東市○
    ○街126 號房屋而言，此由被上訴人提出之屏東縣政府違章
    建築拆除通知單1 份可明（見一審卷第43頁）。而所稱之「
    小人」，因被上訴人並未指名道姓，故尚難認有侵害上訴人
    名譽或信用權之情事。而被上訴人所張貼載有「注意、敬告
    （左箭頭）購屋者請注意此屋即將拆除」等語之看板（見一
    審卷第13頁正面下方），係放置在被上訴人居住之房屋1樓
    鐵門及樑柱前，此觀一審卷附之相片2 張即可明（見一審卷
    第14頁背面上方、第15頁背面下方），故所繪製之左箭頭可
    認係指向同房屋1 樓之車庫，參以被上訴人居住房屋之增建
    部分，確將遭屏東縣政府拆除，已如前述，且此看板旁亦同
    時張貼屏東縣政府之上開違章建築拆除通知單1 份，是可知
    被上訴人之意思係在告知、提醒欲購買上訴人房屋之人，要
    注意被上訴人居住之房屋即將拆除一事，此乃在陳述客觀存
    在之事實，且係指自己居住之房屋將拆除，而非指上訴人之
    房屋將遭拆除，故難認有何侵害上訴人名譽或信用權之情事
    。至被上訴人在其居住房屋之牆壁上，所張貼載有「注意：
    此屋四樓乃違建，受小人檢舉，即將拆除，因兩牆相連，恐
    有所損害，敬告：本牆壁，未經本人同意，不可使用，就連
    一根丁子... 」等語之看板（見一審卷第14頁、第15頁正面
    下方及第57頁），及所豎立載有「本牆壁未經本人同意，不
    可使用，就連一根丁子」之看板（見一審卷第98頁），前者
    看板之前段話係指自己居住之房屋將遭拆除，而拆除時因該
    屋與上訴人之系爭房屋相鄰，故曰「恐」有所損害，因系爭
    房屋實有可能於其屋之增建部分遭拆除時，造成如「因震動
    導致牆壁龜裂」等類似損害，此係屬客觀事實之陳述；至所
    稱之「小人」，被上訴人亦未指名道姓；而「敬告：本牆壁
    ，未經本人同意，不可使用，就連一根丁子... 」等語，均
    係被上訴人基於伸張自己權利所為之聲明。均難謂有侵害上
    訴人名譽或信用權之行為。另被上訴人所張貼載有「注意敬
    告買者：此屋即將拆除」等語之告示（見一審卷第14頁背面
    下方），亦係指其自己居住之房屋將遭拆除，此由該告示下
    方一併張貼有上開屏東縣政府違章建築拆除通知單1 份即明
    ，故被上訴人此部分行為亦屬單純陳述客觀之事實，並未侵
    害上訴人之名譽或信用權。
  (二)次查，被上訴人所張貼載有「敬告買者：（雙箭頭）注意，
    此（左箭頭）屋有爭議，即將拆除」等語之告示（見一審卷
    第12頁背面上方、第14頁正面上方、第15頁背面下方、第17
    頁正面下方），並非對上訴人社會上個人之評價為貶損，蓋
    看到此告示之路人或欲購買系爭房屋者，衡之常情，在目擊
    時會以為兩造間有界址或相鄰關係等類似糾紛，而不致聯想
    到有關上訴人個人評價之事，故應未侵害上訴人之名譽權。
    然因上開告示係懸掛在被上訴人所居住房屋之3 樓陽台外，
    且左箭頭係指向上訴人之系爭房屋，參以其內容為「此屋有
    爭議，即將拆除」等語，堪認係指上訴人之系爭房屋有爭議
    ，且即將拆除，故被上訴人此之行為足使一般人懷疑上訴人
    所有系爭房屋之產權有問題，致不敢與上訴人交易，或於交
    易後，還要擔心上訴人需負權利瑕疵擔保或債務不履行等責
    任問題，減低欲購屋之民眾對上訴人履約能力之信賴程度，
    致貶抑上訴人社會上之信用。
  (三)上訴人主張，因被上訴人於96年8 月6 日豎立看板「敬告買
    者，注意此屋有爭議，即將拆除」故前來看房子之買家全部
    嚇跑，伊不得已於96年9 月16日與訴外人己○○簽訂銷售代
    理合約書，委託代售期間自96年9 月16日起至96年11月15日
    止，期間雖有買主前來看系爭房屋，均被上開看板嚇跑而無
    法售出，嗣再於97年2 月27日託加盟永慶不動產公司之瑩達
    不動產公司代為銷售均因被上訴人之上述看板及與買主搭訕
    惡意中傷，不得已乃於97年6 月4 日降價以580 萬元售（該
    公司原估價600 萬至650 萬元），伊損失價生約20至70萬元
    ，且自建造完竣至售出達9 個月之久，爰請求10萬元之損害
    金等語，業據其提出與訴外人己○○簽訂之「銷售代理合約
    書」及與瑩達不動產公司簽訂之「委託銷售契約書」及與買
    主之「不動產買賣契約書」各一份為證，且據證人己○○證
    稱，上訴人委託銷售、128 號、130 號房屋簽約底價均是68
    8 萬元，兩間房屋客人較喜歡128 號（系爭房屋）因為該屋
    空地比較大，客人原來喜歡128 號系爭房屋，但因被上訴人
    說房子產權有問題即將被拆除，客人向伊反應說房子產權有
    問題，伊就退而求其次，降到590 萬元叫客人買130 號房屋
    ，系爭房屋仍未能賣出，若無此問題該屋應該可以630 萬元
    賣出等語，證人即瑩達不動產公司之業務員乙○○證稱，伊
    代售系爭128 號房屋期間，有客戶問為什麼隔壁會有告示牌
    ，當時我知道兩造已經在打官司，……當時我帶過三組客戶
    ，其中二組客戶看到有問題就不願再說了，另一戶拖了兩個
    月才成交，該成交戶等到我們拿一審判決書給他看才交屋款
    ，該成交戶的父親有以這個問題來談價格，並且已經成交，
    尚未交付尾款時還在殺價，系爭房屋係以580 萬元成交，如
    果沒有這個問題的話，應該可以賣到630 萬元等語，依上述
    證據，可見因被上訴人之侵害行為，造成上訴人售屋損失在
    10萬元以上，堪以認定。
六、綜上所述，上訴人依侵權行為法律關係請求被上訴人賠償其
    營業損失（售屋差價之損失）10萬元，及自起訴狀繕本送達
    之翌日（96年11月9 日）起至清償日止，按週年利率百分之
    五計算之法定遲延利息，自屬正當，原審就此部分為上訴人
    敗訴之判決，自有未當，上訴意旨求予就此部分廢棄改判，
    為有理由，自應由本院將原判決此部分廢棄改判，命被上訴
    人應再給付上訴人此部分金額。
七、據上論結：本件上訴為有理由，依民事訴訟法第450 條、第
    78條，判決如主文。
中    華    民    國    97    年    11    月    19    日
                            民事第四庭
                                審判長法官  蔡文貴
                                法      官  謝靜雯
                                法      官  黃科瑜
以上正本證明與原本無異。
本件判決不得上訴。
中    華    民    國    97    年    11    月    20    日
                                書  記  官  邱麗莉
                                                      Ｆ


司法院資訊處製作；財團法人民間司法改革基金會備份。
